臺灣屏東地方法院民事判決
111年度潮簡字第331號
原      告  黃鈞善  
訴訟代理人  曾子嘉律師
原      告  黃浦江  
            黃端靜  
            李愛玉  
            黃少任  

被      告  黃望善  
            祭祀公業黃慶吉 

兼上一人    黃富軒  
法定代理人
上一人
訴訟代理人  吳澄潔律師
複代理人    張錦昌律師
上列當事人間請求損害賠償事件，原告提起刑事附帶民事訴訟（
109年度附民字第113號），經本院刑事庭移送前來，本院於民國
111年11月14日言詞辯論終結，判決如下：
　　主  文
被告祭祀公業黃慶吉應給付原告新臺幣貳拾伍萬捌仟元，及自民
國109年4月30日起至清償日止，按年息百分之5計算之利息。
原告其餘之訴駁回。
本判決第一項得假執行。但被告祭祀公業黃慶吉如以新臺幣貳拾
伍萬捌仟元為原告預供擔保後，得免為假執行。
    事實及理由
壹、程序部分：
一、按訴訟標的對於數人必須合一確定而應共同起訴，如其中一
    人或數人拒絕同為原告而無正當理由者，法院得依原告聲請
    ，以裁定命該未起訴之人於一定期間內追加為原告。逾期未
    追加者，視為已一同起訴。民事訴訟法第56條之1第1項定有
    明文。簡易訴訟之訴狀送達後，原告不得將原訴變更或追加
    他訴，但請求之基礎事實同一者，不在此限。民事訴訟法56
    條之1第1項；第255條第1項但書第2款、第436條第2項各有
    明定。查原告黃鈞善就公同共有下述債權，聲請將同屬訴外
    人黃耀良之繼承人之黃浦江、黃端靜、李愛玉、黃少任追加
    為原告，經本院於民國111年8月16日裁定命渠等追加為原告
    ，仍逾期未追加而依法視為一同起訴(潮簡卷二第29頁)，合
    先敘明。另原告起訴之請求嗣變更、追加如下述（附民卷第
    7-11；潮簡卷一第167-168、卷二第24頁），核屬基礎事實
    同一之請求，於法有據。
二、本件除原告黃鈞善外，其餘原告經合法通知，無正當理由，
    未於言詞辯論期日到場，核無民事訴訟法第386條各款所列
    情形，就未到場原告之部分，爰依被告之聲請，由其一造辯
    論而為判決。
貳、實體部分：
一、原告主張：
　㈠原告黃鈞善與被告黃望善、黃富軒均為被告祭祀公業黃慶吉(
    下稱被告祭祀公業，與被告黃富軒合稱被告黃富軒等)之派
    下員，被告黃富軒亦擔任被告祭祀公業之管理人，依所轄庭
    政始祖祀典均息名簿(下稱均息名簿)，「梅珍」會份均息金
    係由訴外人即原告之被繼承人黃耀良於29年所購買，黃耀良
    死後由原告繼承，並公同共有均息名簿「梅珍」會份均息金
    債權，詎被告黃望善明知其僅有領取均息名簿「君佑」會份
    均息金之權利，竟意圖為自己不法之所有，基於詐欺取財之
    故意，於107年10月26日，至被告黃富軒位在屏東縣○○鄉○○
    路0段00號住處，利用被告黃富軒甫接任被告祭祀公業管理
    人而不諳領取會份均息金流程之機會，向被告黃富軒佯稱有
    權領取「梅珍」會份均息金，致被告黃富軒誤信為真而陷於
    錯誤，將「梅珍」會份自73至75年均息金新臺幣（下同）4,
    500元、自99年至102年均息金3,500元、105年均息金4萬元
    、106年第1次均息金6萬元、106年第2次均息金15萬元，共
    計25萬8,000元（下稱系爭款項）交予被告黃望善，並遭被
    告黃望善花用殆盡。被告黃望善所為經本院108年度易字第1
    377號(下稱另案一審)刑事判決論以犯詐欺取財罪，處有期
    徒刑8月，並經臺灣高等法院高雄分院110年度上易字第372
    號(下稱另案二審，與另案一審合稱另案)刑事判決駁回上訴
    而確定。被告祭祀公業未清償原告得領取之「梅珍」會份均
    息金，且被告間亦成立侵權行為，並受有不當得利，至被告
    黃富軒等提出時效抗辯，有違誠信原則。
　㈡爰擇一依民法第28條、第184條第1項前段、第185條第1項、
    第179條等為聲明⒈至⒋之請求，併依均息名簿之法律關係為
    聲明⒊之請求，並聲明：⒈被告黃望善、黃富軒應連帶給付原
    告25萬8,000元，及自起訴狀繕本送達翌日起至清償日止，
    按年息5%計算之利息。⒉被告黃富軒等應連帶給付25萬8,000
    元，及自起訴狀繕本送達翌日起至清償日止，按年息5%計算
    之利息。⒊被告祭祀公業應給付原告25萬8,000元，及自起訴
    狀繕本送達翌日起至清償日止，按年息5%計算之利息。⒋被
    告黃望善應給付原告25萬8,000元，及自起訴狀繕本送達翌
    日起至清償日止，按年息5%計算之利息。
二、被告方面：
　㈠被告黃富軒等：原告僅有均息名簿「梅珍」會份，應該不是
    被告祭祀公業派下員，均息金由被告祭祀公業發放，庭政始
    祖祀典為單位名稱，被告黃富軒亦為被害人，並無成立侵權
    行為，且發放系爭款項有違反注意義務，此部分乃債務不履
    行，跟侵權行為無關。又均息金為被告祭祀公業所屬資產收
    益、收租等而每年發放，依民法第126條，原告請求權亦罹
    於5年時效等語，資為抗辯，並聲明：原告之訴駁回。
　㈡被告黃望善：訴外人即我父親黃順良跟我說可以領「梅珍」
    會份均息金等語，資為抗辯，並聲明：原告之訴駁回。
三、經查，原告乃黃耀良之繼承人，被告黃富軒為被告祭祀公業
    管理人，其於上開時、地發放系爭款項予被告黃望善；被告
    黃望善經另案判決論罪科刑如上，其父親為黃順良等情，有
    屏東縣內埔鄉公所110年11月18日函及附件、戶籍謄本、繼
    承系統表等件(潮簡卷一第32-49、189-197頁)可佐，並經本
    院調閱另案各卷宗無訛，且為兩造所不爭執，堪信為真實。
四、得心證之理由：
　　原告主張依上述規定、均息名簿，被告應(連帶)給付25萬8,
    000元，惟被告各以上詞爭執，是本件爭點厥為：㈠原告是否
    為有權領取均息名簿「梅珍」會份均息金之人?㈡原告得否請
    求被告給付25萬8,000元?茲分述如下：
　㈠原告有權領取均息名簿「梅珍」會份均息金：
　　經查，黃耀良於29年所購買均息名簿「梅珍」會份，原告乃
    黃耀良之繼承人，且「梅珍」會份於60年至72年（每份1萬1
    ,500元）、76年1期至78年1期（每份4,300元）、78年2期至
    81年2期（每份5,600元）、81年1期至82年2期（每份5,600
    元）、83年1期至83年2期（每份3,300元）、84年1期至84年
    2期（每份1,900元）、85年（每份8,300元）、89年2期（每
    份5,200元）、92年2期（每份7,000元）、93年至94年（每
    份4,000元）、95年至96年（每份4,200元）、97年至98年（
    每份5,200元）等年度均息金，均由原告黃鈞善領取等情，
    除如上述，亦有均息名簿及被告黃富軒提供會份名冊等件可
    稽（警卷第5、29、31-67頁；偵卷第27-107頁），且為被告
    黃富軒等所不爭執，並稱：領取會份亦部分非派下員，會份
    可自由移轉等語(潮簡卷二第25頁反面)，堪認有權領取均息
    名簿「梅珍」會份均息金之人，僅為黃耀良之繼承人即公同
    共有上述均息金債權之原告，故被告黃望善上述所辯，顯屬
    無稽。
　㈡原告得否請求被告給付25萬8,000元：　　
  ⒈按法人對於其董事或其他有代表權之人因執行職務所加於他
    人之損害，與該行為人連帶負賠償之責任。無法律上之原因
    而受利益，致他人受損害者，應返還其利益。雖有法律上之
    原因，而其後已不存在者，亦同。因故意或過失，不法侵害
    他人之權利者，負損害賠償責任。數人共同不法侵害他人之
    權利者，連帶負損害賠償責任。不能知其中孰為加害人者亦
    同。債權人基於債之關係，得向債務人請求給付。依債務本
    旨，向債權人或其他有受領權人為清償，經其受領者，債之
    關係消滅。民法第28條、第179條、第184條第1項前段、185
    條第1項、第199條第1項、第309條第1項各有明文。次按時
    效完成後，債務人僅取得拒絕給付之抗辯權，債權人之債權
    並不因而消滅。是否行使時效抗辯權，雖為債務人之權利，
    惟依民法第一百四十八條第二項規定，其行使權利，仍應依
    誠實及信用方法，如有違反，即為權利之不法行使，自應予
    以禁止(最高法院103年度台上字第2501號判決意旨參照)。
    復按所謂誠實信用之原則，係在具體之權利義務關係，依正
    義公平方法，確定並實現權利內容，避免一方犧牲他方利益
    以圖利自己，應以各方當事人利益為衡量依據，並考慮權利
    義務之社會作用，於具體事實為妥善運用。倘經認定違反誠
    信原則時，其法律效果以不發生該違反者所期待者為原則(
    最高法院108年度台上字第1836號判決意旨參照)。
  ⒉被告黃富軒等自承：均息金係逢人領取，才去內埔農會帳戶
    提領、發放等語(潮簡卷二第24頁反面、46頁)，並有被告祭
    祀公業在內埔地區農會帳戶存摺交易明細可參(警卷第29頁)
    ，足見均息金並無因應會份而於發放前特定為各會份之人所
    有，而被告黃望善亦非「梅珍」會份均息金之債權人或其他
    有受領權人，故被告黃富軒依被告祭祀公業管理人身分將系
    爭款項所交非人，對原告未生清償之效力，原告仍可依均息
    名簿之法律關係，請求被告祭祀公業給付25萬8,000元。又
    系爭款項實乃被告祭祀公業所有之款項，故被告自無因被告
    黃望善領取系爭款項，對原告成立不當得利或侵權行為，亦
    不待言。
  ⒊被告黃富軒等雖辯：原告之均息金請求權已罹於民法第126條
    之5年時效等語，然被告黃富軒亦自承：每年均息金都會通
    知領取，但非每人皆按年領取，有時累積一定金額再領取，
    先前未因久未領取而以時效抗辯拒絕給付等語(潮簡卷一第2
    9頁反面)，且由被告黃望善領取系爭款項之名目，可遠溯至
    73至75年均息金，業如前述，足見被告祭祀公業就均息名簿
    均息金發放，已寬令均息名簿各會份之人，得自行斟酌時間
    、金額等情而彈性領取，且行之有年而顯然成習。參以被告
    黃富軒等對無權領取「梅珍」會份均息金之被告黃望善，不
    單未為時效抗辯，且於被告黃望善與均息名簿「梅珍」會份
    記載顯然相左下，仍率然發放系爭款項，倘對有權領取之原
    告竟執時效抗辯而拒絕給付，顯輕重失衡，有失公允，故基
    於誠信原則，應認被告祭祀公業已不得再為時效抗辯而拒絕
    給付。
  ⒋由上而論，原告得依均息名簿之法律關係，請求被告祭祀公
    業給付25萬8,000元，至原告依民法第179條及侵權行為規定
    所為聲明⒈、⒉、⒋之請求，尚非可取。
  ㈢末按給付無確定期限者，債務人於債權人得請求給付時，經
    其催告而未為給付，自受催告時起，負遲延責任，其經債權
    人起訴而送達訴狀者，與催告有同一之效力；遲延之債務，
    以支付金錢為標的者，債權人得請求依法定利率計算之遲延
    利息；應付利息之債務，其利率未經約定，亦無法律可據者
    ，週年利率為百分之5，民法第229條第2項、第233條第1項
    前段、第203條分別定有明文。原告本件請求，屬無確定期
    限之給付，原告請求自起訴狀繕本送達翌日即109年4月30日
    (附民卷第81頁)起至清償日止，按年息5%計算之遲延利息，
    亦應准許。　
五、綜上所述，原告依均息名簿之法律關係，請求被告給付如主
    文第1項所示，為有理由，應予准許；逾此範圍之請求，則
    屬無據，應予駁回。另本院就聲明⒊部分，業依均息名簿之
    法律關係，准許原告請求，則其餘請求權部分，毋庸再予審
    酌，附此敘明。
六、本判決原告勝訴部分係適用簡易程序所為被告敗訴之判決，
    依民事訴訟法第389條第1項第3款規定，應依職權宣告假執
    行，另依同法第392條第2項規定，職權宣告被告如預供擔保
    ，免為假執行。
七、本件事證已臻明確，兩造其餘攻擊、防禦方法，核於判決結
    果不生影響，爰不一一論述，併此敘明。
八、本件乃刑事附帶民事訴訟，由刑事庭移送前來，迄本院言詞
    辯論終結為止，當事人並無任何裁判費或其他訴訟費用之支
    出，自無諭知訴訟費用負擔之必要，併此指明。
中　　華　　民　　國　　111 　年　　12　　月　　6 　　日
                  潮州簡易庭  法　官  曾迪群
以上正本係照原本作成。
如不服本判決，應於送達後20日內，向本院提出上訴狀並表明上
訴理由，如於本判決宣示後送達前提起上訴者，應於判決送達後
20 日內補提上訴理由書（須附繕本）。如委任律師提起上訴者
，應一併繳納上訴審裁判費。
中　　華　　民　　國　　111 　年　　12　　月　　6 　　日
                              書記官　薛雅云